【裁判字號】    95,訴,814
【裁判日期】    950719
【裁判案由】    重利
【裁判全文】
臺灣彰化地方法院刑事判決               95年度訴字第814號
公  訴  人  臺灣彰化地方法院檢察署檢察官
被      告  丁○○
                      號
            甲○○
上二人共同
選任辯護人  張崇哲律師
            江彗鈴律師
            林志銘律師
上列被告等因重利案件，經檢察官提起公訴（95年度偵字第145
、3156號），本院判決如下：
    主  文
丁○○、甲○○共同乘他人急迫貸以金錢，而取得與原本顯不相
當之重利，各處有期徒刑肆月，如易科罰金，均以佰元折算壹
日。
    事  實
一、丁○○、甲○○係屬同居關係，2人共同基於乘他人急迫貸
    以金錢，而取得與原本顯不相當之重利之犯意聯絡及行為分
    擔，於民國90年7、8月間某日，利用乙○○需款急迫之機會
    ，貸予乙○○新台幣11萬元，約定由乙○○提出花蓮區中小
    企業銀行三重分行，帳號：000000000號，支票號碼：HL000
    0000號，票載日期：90年8月15日，面額新台幣（下同）11
    萬4千3百元之支票1紙（以下簡稱系爭支票）為擔保，除了
    利息先扣之外，乙○○需按月（每30日）繳交5600元之利息
    （按年息約61％），丁○○、甲○○因此取得與原本不相當
    之重利。嗣因乙○○所交付之前開支票跳票，甲○○遂要求
    乙○○開立面額11萬元之本票1紙以供擔保。嗣於94年12月
    20日13時50分許，經警持搜索票前往彰化縣員林鎮○○路○
    段25巷33號執行搜索，當場查扣上開支票、本票影本各1紙
    ，始悉上情。
二、案經彰化縣警察局移送臺灣彰化地方法院檢察署檢察官偵查
    起訴。
    理  由
一、訊據被告丁○○、甲○○2人皆矢口否認有何上開犯行，辯
    稱：乙○○持其所持有之面額11萬4千3百元之上開支票向渠
    等借款，預扣之利息5600元係2個月，並非1個月，至於委任
    合約書上所載27萬元，應係誤算，2人並無重利之情云云，
    經查：
二、證據能力之說明
(一)、按被告以外之人於司法警察調查中所為之陳述，與審判中不
    符時，其先前之陳述具有較可信之特別情況，且為證明犯罪
    事實存否所必要者，得為證據，刑事訴訟法第159條之2定有
    明文。所謂「前後陳述不符」之要件，應就前後階段之陳述
    進行整體判斷，決定是否具有實質性差異之陳述。惟無須針
    對全部陳述為必要，陳述之一部分有不符，亦屬之。倘審判
    中之供述曖昧不清，而先前陳述則清楚肯定，苟與其他事實
    相佐，亦可能導致不同判定結果，此時應對此結論進行分析
    ，據此認定是否屬於「具有實質性差異之陳述」。而所謂「
    較可信之特別情況」之情形，亦應就前後陳述時之外部情況
    （如時間之間隔、有意識地迴避、受不當外力干擾、事後串
    謀、自首或立即反應所知等）進行比較，以資決定何者外部
    情況具有可信性。若陳述係在特別可信之情況下所為，虛偽
    陳述之危險性不高，雖係審判外陳述，或未經被告反對詰問
    ，仍得承認其證據能力。
(二)、證人乙○○因需款急迫，於前開時間向被告2人借款之事實
    ，其於94年12月21日警詢中，就本金、利息之計算方式、已
    繳利息等事實陳述甚詳，而於本院95年6月27日審判中所為
    之陳述，則略以「（辯護人問：為何之前在警察局時陳述利
    息為每月5600元？）因為那是2個月5600元，不是1個月的。
    」、「（辯護人問：你跟被告借拾壹萬的每月利息多少？）
    2800元。」等語，前後所述已然不符。
(三)、經查，乙○○於本院95年6月27日審理中之證詞：並未提及
    於警詢中有何不正方法訊問，何況上開警詢結束前，員警詢
    問所言是否屬實時，乙○○表示以上所言屬實，此可從警詢
    筆錄之記載可知，且警詢筆錄之製作，距所述償還欠款之94
    年11月30日不到1月，且乙○○自承係因借錢才認識被告甲○○，其對於利息之計算方式當時記憶自較深刻，至本院作
    證時，則已事隔（距償還欠款之94年11月30日）近7月之久
    ，況乙○○於警詢指證時，因被告2人不在場，尚無來自被
    告丁○○等人方面之壓力，反觀乙○○於本院審理與被告丁○○等人當庭指認，陳述時之心理狀況顯較在警局有壓力，
    此參證人乙○○面對檢察官問：「請提示乙○○的警詢筆錄
    （提示並告以要旨），為何當時陳述是利息？」，證人答：
    「當時警察問的時候，我一時緊張說錯了，應該是說本金，
    而不是利息。我是3千、5千這樣慢慢還。」‧‧‧檢察官問
    ：「在警詢中為何稱每30日就還一次利息？」證人回答：「
    我怎麼可能說這樣，我忘記了。」等語可知，其心理上之壓
    力。是其先前警詢所述具有較可信之特別情況，且為證明犯
    罪事實存否所必要，依刑事訴訟法第159條之2規定，自得為
    證據。
三、實體上有關認定被告犯罪事實所憑之證據及理由：
(一)、關於乙○○因需款急迫，於前開時間向被告2人借款11萬元
    ，並約定利息先予扣除，每月利息5600元，每30日交付利息
    之事實，業據證人乙○○於警詢中證述甚詳，且有扣案系爭
    面額11萬4千3百元之支票及面額11萬元之本票影本可資佐證
    。
(二)、本件被告2人貸予乙○○11萬元，按月支付利息5600元，業
    據證人乙○○於警詢時自承在卷，換算其年利率約為61％，
    為民法第205條所規定週年利率百分之20之3倍有餘，與一般
    民間借貸月息3、4分之常情超出甚多，是其獲取與原本顯不
    相當之利息自屬無疑。此外，乙○○捨較低利率之金融行庫
    及一般民間借貸方式而願以此高利率借款，若謂非有急迫情
    事，亦難置信。綜上，被告2人前開所辯並不足採，被告2
    人乘他人急迫貸以金錢，而取得與原本顯不相當重利之犯行
    ，堪以認定。
四、論罪與科刑：
(一)、被告丁○○、甲○○2人行為後，刑法及刑法施行法業於94
    年2月2日經總統以華總一義字第09400014901號令修正公布
    ，並於95年7月1日施行（下稱新刑法，修正前刑法下稱舊刑
    法），參酌最高法院95年5月23日刑事庭第8次會議有關新舊
    法適用原則之決議，新刑法第2條第1項之規定，係規範行為
    後法律變更所生新舊法律比較適用之準據法，於新刑法施行
    後，應適用新刑法第2條第1項之規定，為「從舊從輕」之比
    較。又基於罪刑法定原則及法律不溯及既往原則，行為之處
    罰，以行為時之法律有明文規定者為限，必行為時與行為後
    之法律均有處罰之規定，始有新刑法第2條第1項之適用。另
    於比較時應就罪刑有關之共犯、未遂犯、想像競合犯、牽連
    犯、連續犯、結合犯，以及累犯加重、自首減輕暨其他法定
    加減原因（如身分加減）與加減比例等一切情形，本於統一
    性及整體性原則，綜其全部罪刑之結果而為比較。且從刑附
    屬於主刑，除法律有特別規定者外，依主刑所適用之法律。
    本案涉及法律變更之部分，經依如附表二所示比較新舊刑法
    之規定，以舊刑法有利於被告，依新刑法第2條第1項前段規
    定，自應適用最有利於被告之舊刑法，先此敘明。
(二)、核被告丁○○、甲○○所為，均係犯刑法第344條之重利罪
    。被告丁○○、甲○○2人間所犯之重利罪，有犯意之聯絡
    ，行為之分擔，均為共同正犯。公訴意旨係認被告丁○○、
    甲○○係涉犯刑法第345條常業重利罪嫌，惟查，修正前刑
    法第345條關於常業重利罪之規定，業已修正刪除，且依本
    院調查結果，被告2人收取重利之對象僅被害人乙○○1人，
    並無其他被害人，故尚難認被告丁○○、甲○○係以犯重利
    罪為常業，惟其基本社會事實同一，所引用起訴法條應以變
    更。爰審酌被告2人之責任，及渠等犯罪之動機、目的、犯
    罪之手段、生活狀況、品行、被害人所生之損害、所得利益
    不多及犯後態度等一切情狀，分別量處如主文所示之刑，並
    均諭知易科罰金折算標準。
(三)、末按刑法第38條第1項第3款所謂「因犯罪所得之物」，以屬
    於犯罪行為人為限，始得沒收，若第三人對於該物在法律上
    得主張權利或依法請求返還者，自不在得沒收之列（參最高
    法院21年上字第589號、40年臺非字第5號判例）。查本件扣
    案之乙○○所持有交付被告2人之系爭支票及簽發本票各1紙
    ，係乙○○交予被告供作擔保出質之用，該等支票、本票在
    被告等未實行權利之前，其所有權應仍屬發票人，且已因乙○○清償完畢後，僅剩餘各該票據影本作為帳務之用，各該
    票據原本又非屬被告2人所有之物，均非違禁物，爰均無從
    併予宣告沒收，公訴意旨認應依法併予宣告沒收，尚屬無據
    ，附此敘明。
五、不另為無罪諭知部分：
(一)、公訴意旨略以：被告丁○○、甲○○2人共同基於常業重利
    之犯意聯絡，自民國89年間起至94年間止，在彰化縣員林鎮
    華成市場、中小企銀、彰化縣員林鎮○○里○○路○段25 巷
    33號住處等地，以朋友間口耳相傳相互介紹之方式招攬業務
    ，由甲○○負責向金主籌款，並由丁○○、甲○○共同負責
    放款細節之交涉及撥款，利用附表一所示之被害人於生活、
    事業需款周轉而陷於急迫之際，以附表一所示年息21.6％～
    38.4％不等之利率，借貸如附表一所示之金額予被害人，於
    放款之時需預扣1至2月之利息，借款人尚需提供支票供作擔
    保，如屆時支票無法兌現，借款人需再另行簽立本票以供擔
    保，而共同從事地下錢莊重利放款之業務，恃此取得與原本
    顯不相當之重利，並以之為常業。嗣於94年12月20日，經警
    持搜索票前往彰化縣員林鎮○○路○段25巷33號執行搜索，
    當場查獲丁○○、甲○○，並查扣帳冊、名冊、記帳單、支
    票、空白商業本票、本票、本票影本等物，始悉上情。因認
    被告2人此部分所為，係犯刑法第345條之常業重利罪嫌云云
    。
(二)、按犯罪事實應依證據認定之，無證據不得認定犯罪事實，刑
    事訴訟法第154條第2項定有明文。次按刑事訴訟法上所謂認
    定犯罪事實之證據，係指足以認定被告確有犯罪行為之積極
    證據而言；如未能發現相當證據或證據不足以證明，自不能
    以推測或擬制之方法，以為裁判基礎。又採用情況證據認定
    犯罪事實，須其情況與待證事實有必然結合之關係，始得為
    之，如欠缺此必然結合之關係，其情況猶有顯現其他事實之
    可能者，據以推定犯罪事實，即非法之所許。而刑事訴訟法
    第161條第1項規定：檢察官就被告犯罪事實，應負舉證責任
    ，並指出證明之方法。因此，檢察官對於起訴之犯罪事實，
    應負提出證據及說服之實質舉證責任。倘其所提出之證據，
    不足為被告有罪之積極證明，或其指出證明之方法，無從說
    服法院以形成被告有罪之心證，基於無罪推定之原則，自應
    為被告無罪判決之諭知。
(三)、公訴意旨認被告2人涉犯上開犯行，係以被告丁○○、甲○○於警詢、偵查中之自白、證人丙○○、林滄彥、洪勝旺、
    張儀浩、詹明燦於警詢、偵查結證之證詞，扣案證人張儀浩
    所簽立之本票影本、證人詹明燦所簽立之本票影本、證人林
    滄彥所簽立之本票影本、證人丙○○所簽立之本票、支票影
    本，扣案帳冊、名冊、記帳單、支票、空白商業本票、本票
    、本票影本為其論罪之依據。訊據被告丁○○、甲○○均堅
    決否認有何常業重利犯行，被告丁○○、甲○○均辯稱：借
    款資金係渠等向他人調度而來，其利率雖然較高，惟仍未逾
    當鋪業年息百分之48，與我國社會上一般民間借貸所收取之
    利息相較，並非顯不相當之重利，並無常業重利之情等語。
(四)、按刑法重利罪之成立，必行為人利用被害人出現經濟危機時
    ，與之訂定不合理之契約，獲取財產上之利益，這個經濟危
    機是指：急迫、輕率、無經驗；然重利罪之核心問題，係何
    謂「與原本顯不相當之重利」，比較的基礎大約有3個1.銀
    行之放款利率，超過銀行一般放款之利率，就為重利；2.民
    法不保護之利率，民法第205條：「約定利率，超過週年百
    分之20者，債權人對超過部份之利息，無請求權」；3.超過
    民間一般之借貸利率。一般言之，銀行之放款利率在資金市
    場中，為最低之利率，因此，金融機構的放款利率，不能作
    為重利之對照參考；而超過週年百分之20的利率，債權人只
    是對於超過規定之利息沒有請求權，為典型之自然債務；且
    民法所規範之交易秩序，與刑法所希望建立之社會秩序，不
    完全相同，也就是刑法所建立之秩序，是必然不能放棄之秩
    序；另外民間通常之借貸利率，大約是月息2分，年利率已
    然超出百分之20，顯見超出週年百分之20的利率，並未逾越
    一般經濟活動之分際。故重利罪之參考指標，是民間借貸利
    率，而且是較高之借貸利率，民間借貸利率較銀行為高，這
    是一般民眾都能接受的，因民間借款手續簡便，幾乎沒有任
    何擔保或擔保不足，出借人必須承受較高的風險；一般民間
    通常借貸利率，大約是月息2分，這是指信用良好之借款人
    ，若是與出借人沒有往來之借款人，由於出借人要承擔更高
    之風險，所以利率還會比通常一般民間借貸之月息2分再高
    ，可能是月息3分，一般借款人對此較高之利息，都能體會
    並加以隱忍。然而並非超出月息3分，重利罪就一定成立，
    月息3分僅為一參考的標準，至於要超出月息3分到何種程度
    以上，方能評價為重利，尚必須參酌當地經濟活動情況而論
    ；大都市經濟活動、交易情況遠較鄉村地區活絡，都市人謀
    生或就業機會比較多，清償能力較高，對於高利率的評價與
    忍受程度自然與鄉村人不同。
(五)、經查：
１、被告2人並未取得「與原本顯不相當之重利」：
  (1)、證人丙○○於警詢中證述：借10萬元，先扣2個月利息640
      0元，另外借款20萬元，先扣2個月利息2萬元，另外加計2
      日之利息等語，換算年息約36％～38.4％，無其他擔保。
  (2)、證人林滄彥於警詢、偵查中證述：借10萬元，先扣2個月
      利息6000元，換算年息36％，拿本票調現，未另外簽發本
      票，亦無其他擔保。
  (3)、證人洪勝旺於警詢、偵查中證述：每10萬元每月3000元之
      利息等語，換算後年息36％，無其他擔保。
  (4)、證人張儀浩於警詢、偵查中證述：每10萬元每月1800元或
      2100至2400元不等之利息等語，換算後年息約21.6％～
      25.2 ％，無其他擔保。
  (5)、證人詹明燦於偵查中證述：每萬元利息300元等語，換算
      後年息36％，無其他擔保。
  (6)、參諸前台灣高等法院檢察處、前司法行政部早有「月息3
      分，雖超過民法第205條最高約定利率之限制，衡諸現時
      社會一般交易習慣，尚不能認顯有特殊之超額，自難令負
      刑法第344條之罪責」之意見（前司法行政部刑事司台【
      67】刑【2】函字第511號函），最高法院亦於84年度台上
      字第5061號刑事判決，表明「公眾週知之事實，毋庸舉證
      ，刑事訴訟法第157條定有明文。查民間利息通常為月息
      2、3分【即百分之2、3】，為一般有民間資金往來經驗者
      所熟知，相關報章雜誌對銀行及民間利息起落，亦時有報
      導」之見解，且甫於90年6月6日公布之當舖業法第11條第
      2項，並係以週年利率48％，做為當舖業年息之最高限制
      。揆諸上開(1)～(5)所述，是被告2人貸與借款人丙○○等
      人所收取之借款利息，與我國社會上一般民間借貸所收取
      之利息相較，並非顯然特別高昂，自堪認定。
２、另外其餘扣案帳冊、名冊、記帳單、支票、空白商業本票、
    本票、本票影本均無法為被告2人有借款收取重利之證據。
３、綜上所述，本件被告2人此部分借款利息，並未明顯超出社
    會上民間借貸之行情甚多，而取得「與原本顯不相當之重利
    」之情事；被告2人此部分之借款收息行為，是否有檢察官
    所指收取重利之犯行，尚有疑問；從而被告2人前開所辯之
    詞，堪以採信；此外，本院復查無其他積極證據足資證明被
    告2人涉有前開公訴人所指之重利犯行；既不能證明被告2人
    此部分被訴之犯行，揆諸前開說明，此部分原應諭知被告2
    人無罪，惟因公訴意旨認與前開有罪部分為常業犯之實質上
    一罪關係，爰不另為無罪之諭知。
據上論斷，應依刑事訴訟法第299條第1項前段、第300條，修正
後刑法第2條第1項前段、修正前刑法第28條、刑法第344條、修
正前刑法第41條第1項前段，刑法施行法第1條之1，罰金罰鍰提
高標準條例第1條前段、修正前罰金罰鍰提高標準條例第2條，現
行法規所定貨幣單位折算新台幣條例第2條，判決如主文。
本案經檢察官林士富到庭執行職務。
中    華    民    國    95    年    7     月    19    日
                  刑事第二庭    審判長法  官  石馨文
                                      法  官  黃齡玉
                                      法  官  李水源
以上正本證明與原本無異。
如不服本判決，應於判決送達後10日內向本院提出上訴狀 (須附
繕本)。
告訴人或被害人對於判決如有不服具備理由請求檢察官上訴者，
其上訴期間之計算係以檢察官收受判決正本之日期為準。
中    華    民    國    95    年    8     月    9     日
                                      書記官  廖建興
附錄本案論罪科刑法條全文：
中華民國刑法第344條
（重利罪）
乘他人急迫、輕率或無經驗貸以金錢或其他物品，而取得與原本
顯不相當之重利者，處1 年以下有期徒刑、拘役或科或併科1 千
元以下罰金。
附表一：
┌──┬────┬─────────┬────────┐
│編號│被害人  │  貸  款  金  額  │ 貸  款  利  率 │
├──┼────┼─────────┼────────┤
│    │丙○○  │約50萬            │每新臺幣（下同）│
│1   │        │                  │1萬元月息300元至│
│    │        │                  │320元，換算年息 │
│    │        │                  │36％～38.4％    │
├──┼────┼─────────┼────────┤
│2   │林滄彥  │約10萬            │每1萬元月息300元│
│    │        │                  │，換算年息36％  │
├──┼────┼─────────┼────────┤
│3   │洪勝旺  │約20餘萬          │每1萬元月息300元│
│    │        │                  │，換算年息36％  │
├──┼────┼─────────┼────────┤
│4   │張儀浩  │約400餘萬         │每1萬元月息180元│
│    │        │                  │至210元，換算年 │
│    │        │                  │息21.6％～25.2％│
├──┼────┼─────────┼────────┤
│5   │詹明燦  │約30萬            │每1萬元月息300元│
│    │        │                  │，換算年息36％  │
└──┴────┴─────────┴────────┘
附表二：
┌───┬───────┬────────┬──────┐
│比較  │舊刑法於本案適│新刑法於本案適用│依從舊從輕原│
│法條  │用之法律效果  │之法律效果      │則比較結果  │
├───┼───────┼────────┼──────┤
│新、舊│舊刑法第33條第│新刑法第33條第5 │依新刑法第2 │
│刑法第│5款規定：「罰 │款關於主刑罰金已│條第1項前段 │
│33條第│金：（銀元）1 │修正為：「罰金：│之規定，適用│
│5款   │元以上。」關於│新台幣1千元以上 │行為時之法律│
│      │罰金刑之法定範│，以百元計算。」│，即從修正前│
│      │圍較低。      │修正後關於罰金刑│刑法第33第5 │
│      │              │之法定範圍顯已提│款。        │
│      │              │高。            │            │
├───┼───────┼────────┼──────┤
│新、舊│修正前正犯定義│修正後刑法第28條│依修正後刑法│
│刑法第│則為共同「實施│針對正犯意義，重│第2條第1項「│
│28條  │」犯罪。依刑法│新定義為共同「實│從舊從輕」適│
│      │修正立法理由，│行」犯罪。依刑法│用原則，本件│
│      │修正前所指「實│修正立法理由。修│應適用修正前│
│      │施」概念，涵蓋│正後正犯定義，則│刑法第28條規│
│      │「陰謀、預備、│僅限於「實行」而│定。        │
│      │著手、實行（31│已。由此可見，修│            │
│      │年院字2404號解│正後刑法第28條規│            │
│      │釋參照），範圍│定，顯較修正前有│            │
│      │較廣。本案被告│利於行為人。本案│            │
│      │與共犯楊滿均│被告與共犯楊滿│            │
│      │已著手實行販賣│均已著手實行販賣│            │
│      │第一級毒品之構│第一級毒品之構成│            │
│      │成要件，適用舊│要件，適用新刑法│            │
│      │刑法之結果，與│之結果，與舊刑法│            │
│      │新刑法無異。  │無異。          │            │
├───┼───────┼────────┼──────┤
│刑法第│依罰金罰鍰提高│如易科罰金，以新│本條從舊刑法│
│41條第│標準條例第2條 │臺幣1,000元、   │較有利於被告│
│1項前 │規定，易科罰金│2,000元或3,000元│            │
│段    │數額提高為100 │折算1日         │            │
│      │倍，如易科罰金│                │            │
│      │，以銀元300元 │                │            │
│      │即新臺幣900元 │                │            │
│      │折算1日       │                │            │
├───┴───────┴────────┴──────┤
│綜合比較結果：                                        │
│綜其全部罪刑之比較，應以舊刑法較有利於被告，故本案應一│
│體適用新刑法。                                        │
└───────────────────────────┘


司法院資訊處製作；財團法人民間司法改革基金會備份。
